【裁判字號】    97,上訴,221
【裁判日期】    970227
【裁判案由】    違反毒品危害防制條例
【裁判全文】
臺灣高等法院臺中分院刑事判決         97年度上訴字第221號
上  訴  人  臺灣彰化地方法院檢察署檢察官
被      告  甲○○
                      弄4之1號3樓
上列上訴人因被告違反毒品危害防制條例案件，不服臺灣彰化地
方法院96年度訴字第1074號中華民國96年10月31日第一審判決（
起訴案號：臺灣彰化地方法院檢察署96年度毒偵字第1110號），
提起上訴，本院判決如下：
    主  文
上訴駁回。
    理  由
一、公訴意旨略以：被告甲○○前曾於民國87年間因施用毒品案
    件，經臺灣彰化地方法院以87年度毒聲字第234號裁定送觀
    察、勒戒後，認有繼續施用毒品之傾向，再經臺灣彰化地方
    法院以87年度毒聲字第790號裁定令入戒治處所施以強制戒
    治，嗣因成效經評定合格，於檢察官聲請後，再經臺灣彰化
    地方法院以88年度毒聲字第88號裁定停止戒治，所餘戒治期
    間付保護管束，惟因其於付保護管束期間內再施用毒品，復
    由臺灣彰化地方法院以88年度毒聲字第1871號裁定撤銷停止
    戒治，令入戒治處所施以強制戒治，於88年11月26日執行完
    畢釋放，並由臺灣彰化地方法院檢察署檢察官以89年度戒毒
    偵字第163、164、165、166、167號不起訴處分確定。復於
    89年間因施用第一級毒品海洛因及第二級毒品甲基安非他命
    案件，經檢察官聲請強制戒治並提起公訴，強制戒治部分，
    經臺灣彰化地方法院以89年度毒聲字第3595號裁定令入戒治
    處所施以強制戒治，嗣因成效經評定合格，經臺灣彰化地方
    法院以90年度毒聲字第189號裁定停止戒治，所餘期間付保
    護管束，而於90年3月6日出所，迄90年7月25日保護管束期
    滿未經撤銷而視為強制戒治執行完畢；所涉刑案部分，則經
    臺灣彰化地方法院以89年度訴字第731號各判處有期徒刑7月
    、4月，應執行有期徒刑9月確定。另其曾於89年間因竊盜案
    件，經臺灣彰化地方法院以89年度易字第1436號判決判處有
    期徒刑7月確定；又因搶奪案件經臺灣彰化地方法院以90年
    度訴字第473號判決判處有期徒刑3年4月確定，上開施用第
    一、二級毒品及竊盜、搶奪4罪嗣經定應執行刑為有期徒刑4
    年6月確定，並於93年10月7日因縮短刑期假釋出監付保護管
    束，迄94年6月8日縮刑期滿未經撤銷而視為執行完畢。詎其
    仍不知悔改，於96年3月1日18時30分許，在彰化縣福興鄉○
    ○村○○路87巷58號廢棄空屋內，以針筒注射方式，施用第
    一級毒品海洛因1次。嗣於上開時、地為警查獲，並扣得其
    所有供施用第一級毒品海洛因之注射針筒3支，且經警採集
    其尿液送驗，結果呈嗎啡陽性反應，始查悉上情。因認被告
    涉犯毒品危害防制條例第10條第1項罪嫌等語。
二、按起訴之程序違背規定者，應諭知不受理判決，並得不經言
    詞辯論為之，刑事訴訟法第303條第1款、第307條分別定有
    明文。次按92年7月9日修正公布，自93年1月9日起施行之毒
    品危害防制條例第20條、第23條，依施用第一、二級毒品者
    之為「初犯」、「5年內再犯」或「5年後再犯」，異其刑事
    處遇程序，規定「初犯」者，經觀察、勒戒或強制戒治後，
    應為不起訴處分或不付審理之裁定，亦即以觀察、勒戒或強
    制戒治之保安處分代替刑事訴追；經觀察、勒戒或強制戒治
    執行完畢釋放後「5年內再犯」者，依法追訴或裁定交付審
    理；至於經觀察、勒戒或強制戒治執行完畢釋放後「5年後
    再犯」者，亦適用「初犯」以保安處分代替刑事訴追之程序
    。其立法理由謂因施用第一級或第二級毒品者具「病患性犯
    人」之特質，故對「初犯」者，送觀察、勒戒，戒除其身癮
    ，或進一步施以強制戒治，戒除其心癮；經觀察、勒戒或強
    制戒治執行完畢釋放後「5年後再犯」者，因前所實施之觀
    察、勒戒或強制戒治已收5年之遮斷效，足以遮斷其施用毒
    品之毒癮，故仍適用「初犯」以保安處分代替刑事訴追之程
    序。至經觀察、勒戒或強制戒治執行完畢釋放後「5年內再
    犯」者，因其再犯率甚高，原實施之觀察、勒戒及強制戒治
    既已無法收其實效，爰依法追訴或裁定交付審理。故施用第
    一、二級毒品者，除曾經觀察、勒戒或強制戒治執行完畢後
    5年內再犯之情形外，均仍得適用以保安處分代替刑事訴追
    程序之規定，並不限於初犯施用毒品者。則初犯施用毒品罪
    後，於5年內第2次再犯，因時值毒品危害防制條例修正前，
    經依修正前舊法追訴處罰同時並施以強制戒治，嗣於該條例
    修正公布並施行後，始第3次（或第3次以上）再犯，且其行
    為時距第2次再犯而經觀察、勒戒或強制戒治執行完畢釋放
    時之間隔已滿5年者，依其第2次再犯經保安處分執行完畢釋
    放5年內未曾再犯之情形以觀，核與初犯經保安處分執行完
    畢釋放後「5年內再犯」者，其再犯率高，原實施之觀察、
    勒戒及強制戒治已無法收其實效之情形則迥不相侔，而與「
    5年後再犯」者，已收5年遮斷效之情形相同；本於上開對具
    治療成效之病患性毒品犯，期能藉由強制治療之保安處分戒
    除其身、心癮之立法本旨，自應認與5年後再犯之情形相同
    ，仍適用以保安處分代替刑事訴追之規定（參照最高法院96
    年度台非字第123、145、153、201、224、256號判決意旨）
    。
三、經查，被告甲○○曾於87年間因施用毒品案件，經臺灣彰化
    地方法以87年度毒聲字第234號裁定送觀察、勒戒後，認有
    繼續施用毒品之傾向，再經臺灣彰化地方法以87年度毒聲字
    第790號裁定令入戒治處所施以強制戒治，嗣因成效經評定
    合格，於檢察官聲請後，再經臺灣彰化地方法以88年度毒聲
    字第88號裁定停止戒治，所餘戒治期間付保護管束，惟因其
    於付保護管束期間內再施用毒品，復由臺灣彰化地方法以88
    年度毒聲字第1871號裁定撤銷停止戒治，令入戒治處所施以
    強制戒治，於88年11月26日執行完畢釋放，並由臺灣彰化地
    方法院檢察署檢察官以89年度戒毒偵字第163、164、165、1
    66、167號不起訴處分確定。復於89年間因施用第一級毒品
    海洛因及第二級毒品甲基安非他命案件，經檢察官聲請強制
    戒治並提起公訴，強制戒治部分，經臺灣彰化地方法以89年
    度毒聲字第3595號裁定令入戒治處所施以強制戒治，嗣因成
    效經評定合格，經臺灣彰化地方法以90年度毒聲字第189號
    裁定停止戒治，所餘期間付保護管束，而於90年3月6日出所
    ，迄90年7月25日保護管束期滿未經撤銷而視為強制戒治執
    行完畢等情，有臺灣彰化地方法院檢察署全國紀錄表、臺灣
    高等法院被告前案紀錄表各1份在卷可稽。觀諸本案被告施
    用第一級毒品犯罪時間為96年3月1日，距其前次強制戒治停
    止執行付保護管束而釋放之日即90年3月6日，或其後保護管
    束期滿未經撤銷而視為執行完畢之日即90年7月25日，均已
    顯逾5年之期間，核諸上開最高法院新近多數見解，即合於
    毒品危害防制條例第20條第3項所定強制戒治執行完畢釋放
    後「5年後再犯」之情形，顯見前所執行之強制戒治足收戒
    除毒癮之效，自應依同條例第20條、第23條之規定，重新先
    經觀察、勒戒或強制戒治之程序。則本案公訴人將被告提起
    公訴，其起訴程序顯屬違背規定。
四、據上所述，原審認公訴人起訴程序顯屬違背規定，不經言詞
    辯論，逕諭知不受理之判決，經核並無不合。檢察官提起上
    訴，上訴意旨略謂：被告復於96年3月1日再度施用海洛因之
    犯行，非屬毒品危害防制條例第20條第3項所定「5年後再犯
    」之情形，毋須重新施予觀察、勒戒之處遇程序，應直接訴
    追處罰等語，上訴意旨所稱各節，仍無法動搖原判決之基礎
    ，從而，檢察官上訴指摘原判決不當，為無理由，應予駁回
    。
據上論斷，應依刑事訴訟法第368條，判決如主文。
本案經檢察官乙○○到庭執行職務。
中    華    民    國    97    年    2     月    27    日
            刑事第十一庭  審判長法  官  陳  朱  貴
                                法  官  郭  同  奇
                                法  官  胡  文  傑
上列正本證明與原本無異。
如不服本判決應於收受送達後十日內向本院提出上訴書狀，其未
敘述上訴之理由者並得於提起上訴後十日內向本院補提理由書（
均須按他造當事人之人數附繕本）。
                                書記官   蔡  嘉  萍
中    華    民    國    97    年    2    月    27    日


司法院資訊處製作；財團法人民間司法改革基金會備份。
